臺灣高雄地方法院刑事判決　　　　　　　 96年度易字第457號
公　訴　人　臺灣高雄地方法院檢察署檢察官
被　　　告　丙○○
選任辯護人　柯尊仁律師
上列被告因誹謗案件，經檢察官提起公訴（95年度偵續字第296
號），本院判決如下：
    主  文
丙○○公然侮辱人，處罰金銀元貳仟伍佰元即新台幣柒仟伍佰元
，如易服勞役，以新台幣壹仟元折算壹日。
    事  實
一、丙○○原係擔任位於高雄市○○區○○路183 號「新銳大樓
    」臨時管理委員會（是時尚未正式成立）之副主任委員，負
    責為住戶處理、協調大樓日常使用管理事宜。又該大樓住戶
    與相關進出人員等向來均習慣利用該大樓後方法定空地及平
    面加蓋之天井作為停車使用，惟自甲○○前於民國94年9 月
    26日向玉山商業銀行購入該址1 樓暨地下1 樓，作為經營維
    美牙醫診所使用，且於購入後、旋於同年12月間鳩工將天井
    蓋除去、並在天井口四周築高約110 公分之圍牆，另因慮及
    前述診所門戶安全維護之故，亦自行在該診所後門空地處裝
    設活動式鐵捲門，然因此舉造成該大樓住戶原本得用以停車
    之面積減縮，以致甲○○與丙○○及部分住戶乃為此事迭生
    爭端。詎丙○○竟基於公然侮辱之犯意，先行委請不知情之
    文具店人員製作「甲○○佔用大樓公共用地、還我們的停車
    位」、「？美牙科佔用車位，無道、鴨霸的人，我們不歡迎
    你，滾出去」之布條2 幅，復於95年2 月27日上午某時許，
    再委請不知情之大樓警衛人員協助將該布條懸掛於不特定人
    得以共見共聞之前開大樓後方法定空地及鐵捲門上，用以指
    責甲○○前述行為，然其中所記載「無道」、「鴨霸」等字
    句適足以貶損甲○○之名譽、人格及社會評價。
二、案經被害人甲○○訴請台灣高雄地方法院檢察署檢察官偵查
    後提起公訴。
    理  由
壹、本件關於證據能力之意見
  一、告訴人甲○○（以下稱告訴人）於偵查中在檢察官面前所
      為陳述不具證據能力：
      按證人、鑑定人依法應具結而未具結者，其證言或鑑定意
      見，不得作為證據，刑事訴訟法第158 條之3 定有明文。
      從而被告以外之人於偵查中向檢察官所為之陳述，仍應依
      法具結，始有證據能力（最高法院94年度台上字第913 號
      判決意旨參照）。查告訴人甲○○前於95年11月1 日雖經
      檢察官加以訊問，然因其是時並未由檢察官依法命其具結
      後再為證述，參以前揭說明，告訴人於偵查中之陳述要因
      未能依法具結而不具證據能力。
  二、證人乙○於偵查中之陳述無證據能力；
      依法院組織法第66條之3 規定：「檢察事務官受檢察官之
      指揮，處理下列事務：一實施搜索、扣押、勘驗或執行拘
      提。二詢問告訴人、告發人、被告、證人或鑑定人。三襄
      助檢察官執行其他第60條所定之職權。檢察事務官處理前
      項前二款事務，視為刑事訴訟法第230 條第1 項之司法警
      察官」。查證人乙○前於95年5 月24日雖經台灣高雄地方
      法院檢察署檢察事務官以證人身份加以詢問，然其所述各
      情核與本院審理中證述者大抵相符，依前述刑事訴訟法第
      159 條之2 規定意旨，應逕以本院審理中所為證述為認定
      事實之依據，再無引用其前開陳述之必要，是其此部分陳
      述依法不具證據能力。
貳、實體部分：
  一、訊之被告固坦承前揭時、地製作並懸掛布條用以指責告訴
      人打通天井及裝設鐵捲門等行為之事實，惟矢言否認有何
      公然侮辱犯行。辯稱：伊認為告訴人確實有佔用大樓停車
      位，故伊所指摘者乃係事實云云。經查：
    (一)被告前因大樓天井施工及告訴人診所後方空地裝設鐵捲門
      一事而與告訴人生有爭執，遂委請不知情之文具店人員製
      作「甲○○佔用大樓公共用地、還我們的停車位」、「？
      美牙科佔用車位，無道、鴨霸的人，我們不歡迎你，滾出
      去」等布條2 幅，嗣於95年2 月27日上午某時許，再委請
      不知情之大樓警衛人員協助將前開布條懸掛於該大樓後方
      法定空地及前開鐵捲門上等情，各經告訴人及證人乙○於
      本院審理中證述綦詳，並有卷附現場懸掛布條照片2 幀（
      參見95年度他字第2305號卷第4 頁）在卷可稽，復據被告
      坦認上情不諱，足徵被告此部分自白核與事實相符，堪予
      採信。又被告懸掛前開布條之地點為前開大樓後方法定空
      地，該處空地雖因告訴人打通天井及裝設鐵捲門以致減縮
      可使用之面積，然平日仍繼續由該大樓住戶與其他不特定
      人等進入並作為停車使用一節，亦經證人乙○到庭結證屬
      實，且有卷附照片8 幀可佐（參見95年度偵續字第296 號
      卷第29至33頁），復為被告所是認無訛，從而被告懸掛前
      開布條之地點要屬不特定多數人得以共聞共見之處所一節
      ，亦堪認定。
    (二)按刑法第309 條所稱之「侮辱」，凡行為人所實施謾罵、
      嘲弄等客觀上足以認為係一種蔑視或不尊重之言詞或行為
      ，進而對於他人人格及社會評價造成貶損者，即足當之。
      其構成要件內涵要與行為人指摘內容是否確為真實無涉，
      換言之，縱令行為人所指述者包括對具體事項之陳述，此
      僅係涉及該行為人是否另行構成同法第310 條誹謗罪、及
      應否論以想像競合犯等問題之討論，要不影響本條公然侮
      辱罪之成立。次者，言論自由固為我國憲法所保障之基本
      權利，然名譽權性質上乃基於個人人格差異所形成個別價
      值，亦為長久以來身處社會活動所形成之客觀評價，且係
      個人賴以生存之無形基礎，當為廣義人性尊嚴之一環。從
      而一旦前述基本權利行使結果彼此發生扞挌，依據基本權
      衝突解決之理論，法院應針對衝突內容就個案予以適度調
      和，尚未可逕將言論自由之範疇無限上綱、遽謂個人捍衛
      名譽之權利均必須無條件予以退讓，此亦即刑法妨害名譽
      罪章制訂之精神所在。故縱使行為人係出於個人主觀意見
      而對被害人加以指摘，倘其透過客觀、理性之批評內容表
      達本身意見者，自無不當，但絕不容許以抽象謾罵或其他
      刻意詆毀個人名譽之方式為之（例如：無論行為人如何痛
      恨某人、均不得以不雅言詞或髒話加以辱罵）。準此，本
      件被告貿然製作前開布條懸掛於不特定多數人得以共聞共
      見之場所，率爾以「無道」、「鴨霸」等足以貶損他人名
      譽之字句指責告訴人，姑不論告訴人是否果有非法占用前
      開大樓法定空地與停車位之情、或被告主觀上確實認為告
      訴人乃一無道、鴨霸之人，被告所指摘內容實已逾越客觀
      表達言論之範疇，應屬對告訴人予以抽象謾罵、且企圖貶
      損其人格名譽之不法舉措，是其前揭所辯云云，於法洵屬
      無據，俱無足採。故本件被告所為業已該當刑法公然侮辱
      罪之構成要件，至為明灼。
    (三)另按，刑法第310 條第1 項及第2 項誹謗罪即係保護個人
      法益而設，為防止妨礙他人之自由權利所必要，符合憲法
      第23條規定之意旨。至刑法同條第3 項前段以對誹謗之事
      ，能證明其為真實者不罰，係針對言論內容與事實相符者
      之保障，並藉以限定刑罰權之範圍，非謂指摘或傳述誹謗
      事項之行為人，必須自行證明其言論內容確屬真實，始能
      免於刑責。惟行為人雖不能證明言論內容為真實，但依其
      所提證據資料，認為行為人有相當理由確信其為真實者，
      即不能以誹謗罪之刑責相繩（司法院大法官會議釋字第50
      9 號解釋意旨參照）。檢察官雖以被告以前述方式所指摘
      告訴人占用停車位之情並非真實、遂認被告所為應係該當
      刑法第310 條第2 項加重誹謗罪云云。蓋本件固據告訴人
      到庭證稱其係於94年12月23日住戶大會中獲得被告暨大樓
      其他住戶之同意後，方始僱工打通大樓天井並在診所後門
      空地裝設活動式鐵捲門等語，然觀乎證人乙○於本院審理
      中乃證述：該大樓確有於94年12月23日召開住戶大會，在
      場之人於開會過程中雖未針對告訴人主張要打通大樓天井
      與在診所後門處裝設欄杆一事明確表示反對之意，但均表
      示希望該處空地能夠繼續留給住戶作為日常停車之用，且
      該次會議中對於開挖範圍一事仍未有明確共識等語屬實，
      顯見告訴人前揭所述之情仍未盡屬實。況依告訴人在本院
      審判期日中所提呈其與前開大樓管理委員會往來之律師函
      及存證信函內容觀之，亦足見告訴人與該大樓管理委員會
      針對大樓天井施工範圍、與其是否非法占用法定空地供個
      人使用等節確生有爭執之情為真。職是，本件被告、告訴
      人2 人乃針對告訴人是否非法占用大樓法定空地一節因彼
      此認知不同而迭生爭執，縱依卷附諸般證據方法所示、猶
      未能積極證明被告前揭所指告訴人打通大樓天井與裝設鐵
      捲門之舉確屬非法占用該大樓公共用地無訛，然承前所述
      ，被告客觀上既有相當理由足資確信其所指述之內容或為
      真實，尚難謂其對於所主張或傳述之不實事項有何違反必
      要查證義務之情事，自難遽以刑法加重誹謗罪責相繩於被
      告，併此敘明。
    (四)綜前所述，本件事證明確，被告前揭公然侮辱犯行洵堪認
      定，應依法論科。
  二、本案相關法律之比較適用：
      查被告於前開行為後，刑法第33條及第42條業經總統於94
      年2 月2 日修正公布，並依刑法施行法第10條之1 規定自
      95年7 月1 日施行。另於95年6 月14日公布刑法施行法第
      1 條之1 ，除變更刑法分則編所定罰金之貨幣單位為新臺
      幣外，並分別提高罰金數額為3 倍或30倍。職是，本件自
      應就被告行為前、後相關法律有修正者依前揭規定加以比
      較適用。茲說明如下：
    (一)修正前刑法第309 條公然侮辱罪原規定法定刑為「拘役或
      3 百元以下罰金」，且依修正前刑法第33條第5 款規定罰
      金數額應為1 元以上；又依刑法施行法第1 條之1 規定，
      修正後該罪法定刑度應為「拘役或新臺幣9 千元以下罰金
      」，而修正後刑法第33條第5 款提高罰金數額為新臺幣1
      千元以上，並以百元計算之。是以該罪修正後關於有期徒
      刑、拘役等自由刑雖未加以變更，惟就罰金數額下限則予
      以提高，故修正後之法律效果對行為人而言較屬不利，從
      而本件應依刑法第2 條第1 項前段，適用行為時、即修正
      前刑法309 條第1 項規定採為論罪科刑之基礎。
    (二)修正前刑法第42條第2 項原規定「易服勞役以1 元以上3
      元以下，折算1 日。但勞役期限不得逾6 個月」、第3 項
      則規定「罰金總額折算逾六個月之日數者，以罰金總額與
      6 個月之日數比例折算」，且被告行為時之易服勞役折算
      標準，依修正前罰金罰鍰提高標準條例第2 條前段（現已
      刪除）之規定，本係就其原定數額提高為100 倍折算1 日
      ，故被告行為時之易服勞役折算標準乃以銀元3 百元折算
      1 日，經折算後應以新臺幣9 百元折算為1 日。惟修正後
      刑法第42條第3 項前段則改以：「易服勞役以新臺幣1 千
      元、2 千元或3 千元折算1 日。但勞役期限不得逾1 年」
      ，乃就易服勞役折算標準予以提高，並延長易服勞役之期
      限。從而被告前揭罰金刑（銀元2500元即新台幣7500元）
      依修正前刑法易服勞役折算標準加以計算，應易服勞役8
      日（以每日銀元300 元即新台幣900 元計算，未滿1 日之
      零數不算），又倘依修正後規定予以折算，則須易服勞役
      7 日（以每日新臺幣1000元計算，未滿1 日之零數不算）
      ，且因二者均未逾修正前刑法第42條3 項所定6 個月之易
      服勞役最高期限，是本件經比較刑法修正前、後所定易服
      勞役折算標準，當以修正後規定較有利於被告，故應依刑
      法第2 條第1 項前段，適用裁判時、即修正後刑法第42條
      第3 項規定諭知易服勞役折算標準，方屬適法。
  三、核被告丙○○所為，係犯修正前刑法第309 條第1 項公然
      侮辱罪。本件公訴意旨雖認被告所為係犯刑法第310 條第
      2 項加重誹謗罪嫌，惟被告既有相當理由足以確信其指摘
      內容要屬非虛，猶不得逕以該罪論擬，已如前述，從而公
      訴意旨指稱被告係涉犯加重誹謗罪嫌云云，於法容有未洽
      ，惟二者之基本社會事實仍屬同一，應在原起訴範圍內，
      變更其起訴法條。爰審酌被告之品行、智識程度，及其犯
      罪之目的與手段，復佐以告訴人之社會地位、與其因被告
      此舉可能遭受名譽損害程度，並參酌被告實因一時失慮以
      致誤為本件犯行，然其犯罪後猶飾詞否認犯行，且迄今猶
      未與告訴人達成和解等一切情狀，量處如主文所示罰金之
      刑，並修正後刑法第42條第2 項規定諭知易科勞役折算標
      準，以資懲儆。
據上論斷，應依刑事訴訟法第299 條第1 項、第300 條，刑法第
2 條第1 項、第42條第3 項，修正前刑法第309 條第1 項，罰金
罰鍰提高標準條例第1 條前段，現行法規所定貨幣單位折算新臺
幣條例第2 條，判決如主文。
中　　華　　民　　國　　96　　年　　4 　　月　　25　　日
                  刑事第四庭  審判長法官 郭玫利
                                    法官 林意芳
                                    法官 陳明呈
以上正本證明與原本無異。
如不服本判決，應於收受送達後10日內向本院提出上訴書狀。
中　　華　　民　　國　　96　　年　　4 　　月　　25　　日
 　　　　　　　　　　　　　       書記官 林明忠
附錄本判決論罪科刑之法條：
中華民國刑法第309條（公然侮辱罪）
公然侮辱人者，處拘役或 3 百元以下罰金。
以強暴犯前項之罪者，處1 年以下有期徒刑、拘役或5 百元以下
罰金。
